ACORDAO-COMPLETO-2413932

ACÓRDÃO 6340/2020 ATA 18/2020 - SEGUNDA CÂMARA

VISTOS, relatados e discutidos estes autos que tratam de atos de pensão militar concedidas pela Terceira Região Militar,
ACORDAM os Ministros do Tribunal de Contas da União, reunidos em sessão da Segunda Câmara, diante das razões expostas pelo Relator, com fundamento no art. 71, inciso III, da Constituição Federal e nos arts. 1º, inciso V, 39, inciso II, e 45 da Lei 8.443/1992, em:
9.1. considerar legal o ato de pensão militar instituído por Vicente de Paula Saldanha, ordenando seu respectivo registro;
9.2. considerar ilegal o ato de pensão militar instituído por Ozeny de Jesus, recusando o respectivo registro;
9.3. dispensar o ressarcimento das quantias indevidamente recebidas, em boa-fé, pelo interessado mencionado no item anterior, consoante o Enunciado 106 da Súmula de Jurisprudência deste Tribunal;
9.4. determinar à Terceira Região Militar que:
9.4.1. faça cessar, no prazo de 15 (quinze) dias, contado a partir da ciência desta deliberação, os pagamentos decorrentes do ato impugnado, sob pena de responsabilidade solidária da autoridade administrativa omissa, consoante disposto nos arts. 71, inciso IX, da Constituição Federal e 262 do Regimento Interno desta Corte;
9.4.2. comunique às interessadas a deliberação deste Tribunal e as alerte de que o efeito suspensivo proveniente da eventual interposição de recursos, junto ao TCU, não as eximirá da devolução dos valores indevidamente recebidos após a notificação;
		       9.5. dar ciência desta deliberação às interessadas e à Terceira Região Militar.

Análise de atos de pensão militar concedidas pela Terceira Região Militar.

Segunda Câmara

Terceira Região Militar.

3. Interessados/Responsáveis:
3.1. Interessados: Beatris Pinto Saldanha (XXX.250.020-XX); Claudia Pinto Saldanha (XXX.166.370-XX); Maria Conceicao Lopes Machado de Jesus (XXX.289.140-XX) e Narci Victoria Tiecher de Jesus (XXX.905.640-XX).

13.1. Ministros presentes: Ana Arraes (Presidente), Augusto Nardes (Relator), Aroldo Cedraz e Raimundo Carreiro.
13.2. Ministros-Substitutos presentes: Marcos Bemquerer Costa e André Luís de Carvalho.

AUGUSTO NARDES

Adoto como relatório a instrução de peça 5, a seguir reproduzida, a qual contou à peça 6 com a anuência dos dirigentes da Secretaria de Fiscalização de Pessoal (Sefip) e, à peça 7, do representante do Ministério Público especializado (MPjTCU) :
INTRODUÇÃO
1.	Trata-se de atos de concessão de pensão militar às beneficiárias supracitadas, pensões instituídas por Ozeny de Jesus (CPF XXX.071.200-XX) e Vicente de Paula Saldanha (CPF XXX.050.370-XX) , militares do Exército Brasileiro.
2.	Os atos foram submetidos à apreciação do Tribunal de Contas da União (TCU) para fim de registro, nos termos do art. 71, inciso III, da Constituição Federal. O cadastramento e a disponibilização ao TCU ocorreram por intermédio do Sistema de Apreciação e Registro de Atos de Admissão e Concessões (Sisac) , na forma dos arts. 2o, caput e inciso VI, e 4o, caput, da Instrução Normativa - TCU 55/2007, vigente à época.
EXAME TÉCNICO  
3.	Os procedimentos para exame, apreciação e registro de atos de pessoal encontram-se, atualmente, estabelecidos na Instrução Normativa - TCU 78/2018 e na Resolução - TCU 206/2007. Em seus arts. 4o, § 2o, e 3o, § 3o, respectivamente, essas normas dispõem que os atos de pessoal disponibilizados por meio do Sisac devem ser submetidos a crítica automatizada do próprio sistema, com base em parâmetros predefinidos.
4.	Relativamente aos atos de concessão de pensão militar, as rotinas de crítica das informações cadastradas no Sisac foram elaboradas e validadas levando-se em conta as peculiaridades desses atos. Os itens de verificação do sistema compreendem prazos e fundamentos legais, assim como eventuais ocorrências de acumulação. Trata-se de verificações mais abrangentes, minuciosas e precisas do que aquelas que podem ser realizadas por mãos humanas, proporcionando um nível de segurança ainda maior.
5.	Além da crítica automatizada, há verificação humana adicional no caso de haver alertas do sistema ou informações não formatadas, como esclarecimentos do gestor ou do controle interno. 
6.	O valor da pensão instituída por Ozeny de Jesus (CPF XXX.071.200-XX) é calculado com base no posto de Marechal, quatro postos acima ao que o militar ocupava na ativa, de Coronel. 
7.	A análise dos fundamentos legais da reforma do militar revela que o Sr. Ozeny foi inicialmente reformado por limite de idade de permanência na reserva. Posteriormente, foi alterada sua reforma para reforma por incapacidade, concedendo mais um posto acima para cálculo dos proventos, com base no art. 110, § 1º da Lei 6.880/1980. 
8.	E¿ importante salientar que esta Corte de Contas, recentemente, mudou o entendimento quanto a¿ possibilidade de o militar já¿ reformado por limite de idade para permanência na reserva receber um posto/graduação acima, para fins de proventos, por ocasião de sua reforma por incapacidade, amparada no art. 110 da Lei 6.880/1980, firmando entendimento de que apenas militares da ativa ou da reserva podem receber a majoração no posto/graduação, conforme texto da lei a seguir: 
Art. 110. O militar da ativa ou da reserva remunerada, julgado incapaz definitivamente por um dos motivos constantes dos incisos I e II do art. 108, será¿ reformado com a remuneração calculada com base no soldo correspondente ao grau hierárquico imediato ao que possuir ou que possuía na ativa, respectivamente:
§ 1º Aplica-se o disposto neste artigo aos casos previstos nos itens III, IV e V do artigo 108, quando, verificada a incapacidade definitiva, for o militar considerado invalido, isto e¿, impossibilitado total e permanentemente para qualquer trabalho. 
§ 2º Considera-se, para efeito deste artigo, grau hierárquico imediato: 
a) o de Primeiro-Tenente, para Guarda-Marinha, Aspirante-a-oficial e Suboficial ou Subtenente; 
b) o de Segundo-Tenente, para Primeiro-Sargento, Segundo-Sargento e Terceiro- 
Sargento; e 
c) o de Terceiro-Sargento, para Cabo e demais praças constantes do Quadro a que se refere o artigo 16. 
§ 3º Aos benefícios previstos neste artigo e seus parágrafos poderão ser acrescidos outros relativos a¿ remuneração, estabelecidos em leis especiais, desde que o militar, ao ser reformado, já¿ satisfaça às condições por elas exigidas. 
9.	Dessa forma, como o caso semelhante abordado no Acórdão 2225/2019-TCU-Plenáriolena¿rio, da Relatoria do Ministro Benjamin Zymler, entende-se que o benefício previsto no art. 110 da Lei 6.880/1980, expressamente dirigido ao militar da ativa ou da reserva remunerada, não alcança o militar reformado. 
10.	Logo, mesmo que a reforma, originária da pensão militar em estudo, tenha sido julgada legal, e ainda que tal julgamento tenha ocorrido há mais de cinco anos, pelo novo entendimento desta Corte, esta reforma se encontra maculada por um vício que a torna ilegal, vício que se estende à pensão militar e a invalida, formando mérito de ilegalidade para o caso em estudo. 
11.	De acordo com todas as verificações realizadas para o ato de pensão instituída pelo Sr. Ozeny de Jesus, o ato em estudo deve receber parecer pela ilegalidade, devendo ser adequados os proventos para o posto de General de Exército. 
12.	Em relação à pensão instituída por Vicente de Paula Saldanha, não foram constatados óbices a apreciação pela legalidade do ato.
CONCLUSÃO 
13.	A abrangência e a profundidade das verificações levadas a efeito fundamentam convicção de legalidade do ato de concessão de pensão instituída por Vicente de Paula Saldanha (CPF XXX.050.370-XX) . Já o ato de concessão de pensão instituída por Ozeny de Jesus (CPF XXX.071.200-XX) deve ser julgado ilegal e negado o seu registro.
PROPOSTA DE ENCAMINHAMENTO
14.	Ante o exposto, propõe-se:
a)	considerar legal e determinar o registro do ato de concessão de pensão militar instituída por Vicente de Paula Saldanha (CPF XXX.050.370-XX) , com fundamento nos arts. 71, inciso III, da Constituição Federal, 1o, inciso V, e 39, inciso II, da Lei 8.443/1992 e 260, § 1o, do Regimento Interno do Tribunal de Contas da União;
b)	considerar ilegal o ato de concessão de pensão instituída por Ozeny de Jesus (CPF XXX.071.200-XX) , com fundamento nos arts. 71, inciso III, da Constituição Federal, 1º, inciso V, e 39, incisos I e II, da Lei 8.443/1992 e 260, § 1º e 5º, do Regimento Interno do Tribunal de Contas da União, bem como art. 7º, § 4º da IN 78/2018;
b.1)	dispensar o ressarcimento das quantias indevidamente recebidas de boa-fé pela interessada, consoante o disposto no Enunciado 106 da Súmula da Jurisprudência do TCU; 
b.2)	determinar ao Comando do Exército que: 
b.2.1)	no prazo de 15 (quinze) dias, a contar da ciência desta Deliberação, abstenha-se de realizar pagamentos decorrentes do ato impugnado, sujeitando-se a autoridade administrativa omissa à responsabilidade solidária, nos termos do art. 262, caput, do Regimento Interno/TCU; 
b.2.2)	dê ciência, no prazo de 15 (quinze) dias, a contar do recebimento da notificação deste Acórdão, às beneficiárias, encaminhando a este Tribunal, no prazo de 30 (trinta dias) , comprovante das referidas ciências; e 
b.2.3)	alerte as beneficiárias que o efeito suspensivo proveniente da interposição de possíveis recursos perante o TCU não as exime da devolução dos valores percebidos indevidamente após a respectiva notificação, caso os recursos não sejam providos. 
c)	esclarecer à unidade de origem, com base no art. 262, § 2º, do Regimento Interno, que a concessão considerada ilegal poderá prosperar mediante a emissão e o encaminhamento a este Tribunal de novo ato concessório, livre das irregularidades apontadas nestes autos; 
d)	determinar à Secretaria de Fiscalização de Pessoal que monitore o cumprimento das medidas indicada nos subitens b.2 e c, representando a este Tribunal, caso necessário.
	
É o Relatório.

não há.

Procurador Rodrigo Medeiros de Lima.

PESSOAL. PENSÃO MILITAR. ERRO NO CÁLCULO DOS PROVENTOS. MAJORAÇÃO DOS PROVENTOS MEDIANTE A APLICAÇÃO DO ART. 110, § 1º, DA LEI 6.880/1980 A MILITAR ENTÃO JÁ REFORMADO. ILEGALIDADE. LEGALIDADE DO OUTRO ATO. DETERMINAÇÕES.

PENSÃO MILITAR (PMIL)

Secretaria de Fiscalização de Pessoal (SEFIP).

Em exame, dois atos de pensão militar concedidas pelo Ministério da Defesa, Comando do Exército.
2.	A Secretaria de Fiscalização de Pessoal (Sefip) , com a anuência do Ministério Público junto ao Tribunal (MPjTCU) , se manifestou pela ilegalidade do ato instituído pelo Sr. Ozeny de Jesus, ante a concessão de promoção para grau hierárquico superior, em face de invalidez adquirida após a reforma. O fundamento seria o disposto no art. 110, § 1º, da Lei 6.880/1980 (Estatuto dos Militares) , na redação dada pela Lei 7.580/1986:
"Art. 110. O militar da ativa ou da reserva remunerada, julgado incapaz definitivamente por um dos motivos constantes dos incisos I e II do art. 108, será reformado com a remuneração calculada com base no soldo correspondente ao grau hierárquico imediato ao que possuir ou que possuía na ativa, respectivamente. 
§ 1º Aplica-se o disposto neste artigo aos casos previstos nos itens III, IV e V do artigo 108, quando, verificada a incapacidade definitiva, for o militar considerado inválido, isto é, impossibilitado total e permanentemente para qualquer trabalho".
3.	Como se depreende da leitura do dispositivo legal, o benefício se destina, expressamente, ao militar da ativa ou da reserva remunerada, sendo impróprio incluir sob seu alcance a figura do militar reformado, como é o caso dos atos ora analisados. Desse modo, o cálculo do valor da pensão instituída pelo de cujus não pode incluir a referida vantagem.
4.	À vista disso, o ato instituído por Ozeny de Jesus, calculado com base no posto de Marechal, deve ser considerado ilegal, com a consequente recusa de registro.
5.	Quanto ao ato inicial de reforma de Vicente de Paula Saldanha, acompanho a instrução da unidade técnica e do MPjTCU, pela legalidade.
6.	Ressalto que o ato que ora se considera ilegal ingressou nesta Casa em 5/8/2015, sendo desnecessária a oitiva prévia da interessada, na forma do entendimento firmado no âmbito do Acórdão 587/2011-TCU-Plenário.
       Diante do exposto, acolhendo os fundamentos declinados na manifestação da Sefip, os quais integro às minhas razões de decidir, voto no sentido de que este Colegiado adote a deliberação que ora submeto a sua apreciação.
TCU, Sala das Sessões Ministro Luciano Brandão Alves de Souza, em 9 de junho de 2020.
Ministro JOÃO AUGUSTO RIBEIRO NARDES 
Relator